【裁判字號】    99,上訴,519
【裁判日期】    990609
【裁判案由】    妨害自由
【裁判全文】
臺灣高等法院高雄分院刑事判決         99年度上訴字第519號
上  訴  人  臺灣高雄地方法院檢察署檢察官
上  訴  人
即  被  告  乙○○
被      告  甲○○
上列上訴人因妨害自由案件，不服臺灣高雄地方法院98年度訴字
第1363號中華民國99年2 月3 日第一審判決（起訴案號：臺灣高
雄地方法院檢察署98年度偵字第9504號），提起上訴，本院判決
如下：
     主  文
上訴駁回。
     事  實
一、乙○○前因妨害風化案件，於民國95年10月11日經臺灣嘉義
    地方法院以95年度嘉簡字第1283號判決判處有期徒刑4 月確
    定，於95年12月8 日易科罰金執行完畢。詎仍不知警惕，因
    與黎玉鳳間有之債務糾紛，竟基於妨害自由之故意，於97年
    12月31日上午，夥同與其有犯意聯絡之真實姓名年籍不詳之
    成年男子，由該名男子駕駛車牌號碼8412-UU 號自用小客車
    （由不知情之甲○○｛另為無罪之諭知｝於97年12月29日向
    鉅商國際有限公司｛下稱鉅商公司｝租用），搭載乙○○、
    甲○○前往黎玉鳳上班必經之高雄市三民區中博高架橋南向
    車道上等候，見黎玉鳳騎乘機車經過之際，驅車自後尾隨黎
    玉鳳所騎乘之機車，於同日上午9 時30分許，疾駛超越黎玉
    鳳，斜停在黎玉鳳所騎乘之機車前方，以此強暴手段將黎玉
    鳳攔下，致黎玉鳳閃煞不及而人車倒地（傷害、毀損部分未
    據告訴），乙○○旋即下車，強拉黎玉鳳身體，欲將黎玉鳳
    強拉進該小客車右後座，因黎玉鳳極力掙扎而未果，乙○○
    再將黎玉鳳由該小客車右側強拉至左側，惟仍遭黎玉鳳極力
    抗拒，而黎玉鳳又不斷高喊「救命」，致已引起行經該處之
    駕駛人注意，乙○○見狀，乃放開黎玉鳳，致未能得逞。嗣
    乙○○隨即搭乘上開小客車離開現場（甲○○亦在車內），
    而路過之駕駛人方進恭亦以行動電話報警，惟於警到場處理
    時，僅黎玉鳳仍在現場。
二、案經黎玉鳳訴由高雄市政府警察局三民第一分局報告臺灣高
    雄地方法院檢察署檢察官偵查起訴。
    理  由
甲、被告乙○○部分：
一、證據能力部分：
    按被告以外之人於審判外之言詞或書面陳述，除法律有規定
    者外，不得作為證據，刑事訴訟法第159 條第1 項固有明文
    。惟被告以外之人於審判外之陳述，雖不符刑事訴訟法第
    159 條之1 至第159 條之4 之規定，而經當事人於審判程序
    同意作為證據，法院審酌該言詞陳述或書面陳述作成時之情
    況，認為適當者，亦得為證據；當事人於法院調查證據時，
    知有第159 條第1 項不得為證據之情形，而未於言詞辯論終
    結前聲明異議者，視為有前項之同意，同法第159 條之5 亦
    有明文。本判決所引下列屬於審判外陳述之證據，被告乙○
    ○及檢察官於本院言詞辯論終結前，就知有第159 條第1項
    不得為證據之情形，均未聲明異議( 見本院卷第40、55 頁)
    ，且本院審酌該證據作成情況均無不適當之情形，是依上開
    規定，均有證據能力。
二、被告乙○○剝奪他人行動自由部分：
  訊據被告乙○○於本院審理時固坦承有拉告訴人黎玉鳳之手
    ，惟仍否認有何剝奪他人行動自由之犯行，於原審及本院辯
    稱：當天凌晨我接到黎玉鳳的求救電話，案發時我駕車確實
    有靠近黎玉鳳機車的左前方，後來黎玉鳳就和我一起上車，
    黎玉鳳突然喊救命，當時是我下車有先與被害人說話，說完
    話我才拉她的手要她上車，證人說我將她拖行上車，可能是
    角度的問題，她並沒有坐在地上，也沒有被我拖行的情形。
    當天只有我與甲○○一起去，沒有其他人，因為我拜託甲○
    ○幫我租車，我沒有車子，因為當時黎玉鳳是三更半夜打電
    話給我，說她被人家控制住了，要我去救她，因為她與甲○
    ○熟識，我想讓她幫我問黎玉鳳她到底發生什麼事情，我當
    時只想要幫黎玉鳳，順便澄清我們二人男女的問題，大家將
    事情說清楚，我是想要給她一筆錢讓她回越南，因為之前她
    就是以這種理由（謊稱被人控制）跟我要錢。我與黎玉鳳的
    關係都是因為感情的問題沖昏頭，我給她很多錢也幫她簽了
    很多的本票云云。
  經查：
  (一)車號8412-UU 號自用小客車係被告甲○○向鉅商公司租用，
    嗣於97年12月31日上午9 時30分許，被告乙○○、甲○○乘
    坐該自用小客車前往告訴人黎玉鳳上班必經之高雄市三民區
    中博高架橋南向車道上等候，見黎玉鳳騎乘機車經過之際，
    該自用小客車即自後尾隨黎玉鳳騎乘之機車，疾駛超越黎玉
    鳳所騎乘機車並停車等情，業據證人即告訴人黎玉鳳於警詢
    及原審審理中證述屬實（見警卷第1 ～2 頁、偵卷第22 頁
    ），且為被告乙○○所不爭執（見原審審訴卷第94頁），復
    有自小客車租賃契約書在卷（見警卷第13頁）；又案發時駕
    車經過中博高架橋之現場目擊證人方進恭使用其妻劉淑惠申
    設門號0000000000號行動電話向警方報案乙節，業據證人方
    進恭於原審審理時證述屬實（見原審訴字卷第118 頁），並
    有高雄市政府警察局指揮中心受理110 報案紀錄單、劉淑惠
    個人基本資料查詢結果、0000000000號行動電話申請人資料
    在卷可憑（見偵卷第10頁、原審訴字卷第74、83頁），此部
    分事實均堪認定。
  (二)證人方進恭於原審審理時證稱：97年12月31日上午9 點半左
    右，我開車行經博愛路往中山路高架橋北往南方向，看到一
    部小客車開往右邊機車道，開到一個女生的機車前面，把機
    車擋下來，那個女生連人跟機車都往右邊倒下去。我只看到
    一個男生從那台小客車右側下來，不記得是右前座或右後座
    但不是從駕駛座那邊下來，沒有先跟女生說話，男生就直接
    要拉騎機車的女生，女生一直掙扎，男生把女生從地上抓起
    來，要把女生拉進小客車右後座，但拉不進去，就再把女生
    從車後拉到左後座，但是女生一直掙扎，拉不進去。當時我
    車子慢慢行進中，我就在車上打電話報警等語綦詳（見原審
    訴字卷第116 頁），核與證人黎玉鳳於原審審理時證稱：97
    年12月31日早上9 時30分，我騎機車上班途中，經過中博高
    架橋南向車道時遭車號8412-U U號車輛從後面撞倒，我被機
    車壓在下面，該車有乙○○、甲○○及另一位我不認識的人
    ，是那個我不認識的人開車。乙○○下車後就抓我脖子後面
    夾克的帽子，拉我到車那邊，我被拉上車時一隻腳在外面，
    乙○○要把右後車門關起來，因為我一隻腳在外面一直踢右
    後車門，所以門關不住，我一直喊救命等語相符（見原審訴
    字卷第31～33、53頁），且被告乙○○就上開以小客車尾隨
    告訴人黎玉鳳，疾駛超越告訴人黎玉鳳所騎乘之機車並停車
    等情均不爭執（見原審審訴卷第94頁），已如前述，再參之
    被告乙○○對於上開時地有拉告訴人黎玉鳳之手之情，亦據
    其於本院所是認( 見本院卷第54頁) ；足認證人方進恭前揭
    證述所稱自上開自小客車右側車門下車強拉告訴人黎玉鳳之
    男子，應為被告乙○○無疑；再者，小客車之駕駛座在左前
    座，而被告乙○○於案發時係自上開小客車之右側座位下車
    ，亦如前述，足徵本件案發時，上開小客車係由告訴人黎玉
    鳳不認識之不詳成年男子所駕駛，於疾駛超越告訴人黎玉鳳
    後，斜停在告訴人黎玉鳳所騎乘之機車前方，以此強暴手段
    將告訴人黎玉鳳攔下，被告乙○○旋即下車，再強拉告訴人
    黎玉鳳身體，欲將告訴人黎玉鳳強拉進該小客車內無訛。
  (三)被告乙○○於原審及本院雖均辯稱：案發當天凌晨4 點我接
    到3 通黎玉鳳的求救電話，當時我一人下車告訴黎玉鳳說我
    來救妳，黎玉鳳就和我一起上車，黎玉鳳突然喊救命云云；
    被告乙○○之原審辯護人為其辯護稱：被告乙○○於案發當
    天自嘉義南下高雄之目的係黎玉鳳電話求救要求被告乙○○
    去救她，黎玉鳳坐上被告乙○○之車後，因車門未關上，竟
    向路人大喊救命，佯稱自己遭被告乙○○強拉上車，藉以誣
    陷被告乙○○妨害其自由云云（見原審審訴卷第106 ～111
    頁）。惟查：案發時、地，被告乙○○搭乘之上開自用小客
    車疾駛超越告訴人黎玉鳳所騎乘機車並斜停在前方，被告乙
    ○○自右側車門下車後未發一語，逕強拉告訴人黎玉鳳，被
    告乙○○拖行坐在地上之告訴人黎玉鳳，雙方有很激烈的拉
    扯動作；當時之車流量緩慢等情，業據證人方進恭於原審審
    理時證述屬實（見原審訴字卷第116 ～121 頁），衡情，若
    被告乙○○至案發現場確係因告訴人黎玉鳳之請求而欲救告
    訴人黎玉鳳，則告訴人黎玉鳳理應自願與被告乙○○上車，
    雙方殊無發生激烈拉扯、拖行動作及黎玉鳳呼喊救命之理，
    被告乙○○選擇在車輛往來頻繁之處，欲救告訴人黎玉鳳並
    與之談話，顯與常情有違，足認被告乙○○前揭所辯，顯悖
    於事實，應係事後卸責之詞，洵無可採。
  (四)綜上所述，本件事證明確，被告乙○○之前揭犯行堪予認定
    ，應依法論科。
三、按私行拘禁或以其他非法方法剝奪人之行動自由，仍不外以
    強暴、脅迫為手段，如其目的在使人行無義務之事，或妨害
    人行使權利，則此項使人行無義務之事，或妨害人行使權利
    ，應為剝奪人行動自由之高度行為所吸收，逕依刑法第302
    條第1 項論罪（最高法院82年臺上字第2554號判決意旨參照
    ）。核被告乙○○所為，係犯刑法第302 條第3 項、第1 項
    剝奪他人行動自由未遂罪。被告乙○○與駕駛上開自小客車
    之真實姓名年籍不詳成年男子間，有犯意聯絡及行為分擔，
    為共同正犯。被告乙○○已著手剝奪被害人黎玉鳳行動自由
    ，惟未得逞，其犯罪尚屬未遂，爰依刑法第25條第2 項規定
    ，按既遂犯之刑度減輕其刑。又被告乙○○有事實欄所示犯
    罪科刑及執行情形，有臺灣高等法院被告前案紀錄表可參，
    其於受徒刑之執行完畢後，5 年以內故意再犯本件有期徒刑
    以上之罪，為累犯，應依刑法第47條第1 項之規定，加重其
    刑，並依法先加後減之。
四、原審因而適用刑法第28條、第302 條第3 項、第1 項、第25
    條第2 項、第47條第1 項、第41條第1 項前段，刑法施行法
    第1 條之1 之規定，並審酌被告乙○○著手以不法手段對被
    害人黎玉鳳之行動自由加以拘束而未遂，顯欠缺尊重他人身
    體自由之觀念，且無視法紀，破壞社會秩序非微，所為實不
    足取，及其犯罪動機、目的、手段等一切情狀，量處有期徒
    刑6 月，並諭知易科罰金以1 千元折算1日 ，其認事用法，
    並無不合，被告乙○○上訴意旨，否認犯罪，指摘原判決不
    當，非有理由，應予駁回。
乙、無罪部分－被告甲○○被訴共同參與剝奪他人行動自由罪嫌
    部分：
一、公訴意旨另以：被告甲○○於97年12月29日23時許，至鉅商
    公司租用車牌號碼8412-UU 號自用小客車，復於97年12月31
    日上午9 時30分許，乘坐該車前往黎玉鳳上班必經之高雄市
    三民區中博高架橋南向車道上等候，嗣該車自後方擦撞黎玉
    鳳騎乘機車之左側，致黎玉鳳人車倒地，被告甲○○與鄧大
    宏旋下車以強暴手段將黎玉鳳強拉上車，因黎玉鳳呼救吸引
    路人注意後，被告甲○○與鄧大宏始乘車逃逸，而未得逞，
    因認被告甲○○共同涉犯刑法第302 條第3 項、第1 項剝奪
    他人行動自由罪。
二、按犯罪事實應依證據認定之，無證據不得認定犯罪事實；而
    不能證明被告犯罪者，應諭知無罪之判決，刑事訴訟法第15
    4 條第2 項、第301 條第1 項分別定有明文。又事實之認定
    應憑證據，如未能發現相當證據，或證據不足以證明，自不
    能以推測或擬制之方法，為裁判基礎；所謂證據，係指足以
    認定被告確有犯罪行為之積極證據而言，該項證據自須適合
    於被告犯罪事實之認定，始得採為斷罪資料。苟積極證據不
    足為不利於被告事實之認定時，即應為有利於被告之認定，
    更不必有何有利之證據。且認定犯罪事實所憑之證據，雖不
    以直接證據為限，間接證據亦包括在內，然而無論直接證據
    或間接證據，其為訴訟上之證明，須於通常一般人均不致有
    所懷疑，而得確信其為真實之程度者，始得據為有罪之認定
    ，倘其證明尚未達到此一程度，而有合理之懷疑存在而無從
    使事實審法院得有罪之確信時，即應由法院為諭知被告無罪
    之判決（最高法院76年臺上字第4986號、40年臺上字第86號
    、30年上字第816 號、29年上字第3105號判例意旨參照）。
    又按告訴人之指訴，係以使被告受刑事訴追為目的，是以告
    訴人之指訴為證據方法，除其指訴須無瑕疵，且應有查與事
    實相符之佐證，始得資為判決之基礎（最高法院52年臺上字
    第1300號、61年臺上字第3099號判例意旨參照）。
三、公訴意旨認被告甲○○共同涉犯刑法第302 條第3 項、第1
    項之罪嫌，無非以(1)告訴人黎玉鳳於警詢及偵訊之指述。(2)
    自小客車租賃契約書等為主要論據。
四、訊據被告甲○○堅決否認有共同剝奪他人行動自由犯行，於
    原審及本院辯稱：我當時沒有下車，亦沒有拉也沒有打黎玉
    鳳，我只是一起去而已，因為我認識黎玉鳳，黎玉鳳懷疑被
    告乙○○有其他的女友，我是要去告訴黎玉鳳沒有這件事，
    且我要當他們二人的中間人安慰黎玉鳳，我知道黎玉鳳有先
    生，我也認識她的先生等語。
五、經查：
  (一)證人黎玉鳳雖於原審審理時證稱：案發時，乙○○叫甲○○
    下車來抓我上車，甲○○把我的兩隻手抓住；我還有一隻腳
    在車門外面，所以他們車門關不住等語（見原審訴字卷第32
    ～33頁），並證稱：當天乙○○先從車子右前方下來，甲○
    ○再從車子右後方下來；車門被我的腳卡著，但乙○○叫甲
    ○○抓住我的手，所以我跑不掉等語（見原審訴字卷第54
    ～55頁），惟於本件案發時、地，上開自用小客車開到機車
    前方，把機車攔下來，當時僅1 位男子（即被告乙○○）自
    轎車下來乙節，業據證人方進恭於原審審理時證述屬實（見
    原審訴字卷第116 、118 頁），核與被告甲○○原審及本院
    辯稱：我在車上，沒有走出車外等語相符（見原審訴字卷第
    12 7頁、本院卷第54頁），是被告甲○○於案發時是否有下
    車抓告訴人黎玉鳳上車之犯行，自非無疑。
  (二)又證人即內政部警政署保安警察第五總隊第三大隊第四中隊
    員警呈翰於原審審理時證稱：97年12月31日早上服巡邏勤
    務時，有到中博高架橋上去處理一件糾紛，現場是在中博橋
    最高頂點下來一點點那裡，距離中山、八德路口還有一段距
    離。我看到一名女子站在橋上，有點驚慌失措的表情，她跟
    我說有人抓她上車，她講的對方都不在了，我去的時候只有
    看到一名女子在橋上；當天沒有看到在庭的2 位被告等語（
    見原審訴字卷第88～89頁），依證人呈翰之證述，僅足認
    告訴人黎玉鳳於案發時驚慌地站立在中博橋上，亦無從遽認
    被告甲○○有何公訴意旨所指之犯意聯絡。
  (三)雖8412-UU 號自小客車為被告甲○○於97年12月29日所租用
    ，自小客車租賃契約書附卷可按( 見警卷第13頁) ；然此亦
    僅係證明該車被告甲○○有於時間租用上開小客車之事實而
    已，尚難以被告甲○○有上開租車之事實，及曾與被告乙○
    ○一起坐該小客車南下，嗣在上開中博高架橋上，告訴人黎
    玉鳳騎機車，有遭人斜停在機車前方，致告訴人黎玉鳳閃煞
    不及而人車倒地，被告乙○○旋即下車，強拉告訴人黎玉鳳
    上車未遂，被告甲○○當時在車內之情，即遽認其亦有參與
    本件剝奪他人行動自由之犯行。
  (四)綜上所述，遍查卷內證據資料，亦查無其他積極證據，足資
    證明被告甲○○有何公訴意旨所指犯行，此外，公訴人就被
    告犯罪事實，應負舉證責任，並提出證明之方法，因此公訴
    人對於犯罪事實，應負提出證據及說服之實質舉證責任，倘
    其指出證明之方法，無從說服法院以形成被告有罪之心證，
    基於無罪推定之原則，自應為被告甲○○無罪之諭知。茲本
    件公訴人於原審中並未提出適合於證明被告被告甲○○上開
    犯罪事實之積極事證，並說明其證據方法與待證事實之關係
    ，原審對於卷內訴訟資料，復已逐一剖析，參互審酌，認被
    告被告甲○○上開行為尚屬不能證明，諭知其無罪，核無不
    合。
四、公訴人上訴意旨，未再提出任何補強証據供本院審酌為被告
    不利之認定，僅略以（一）本案證人即告訴人黎玉鳳於原審
    審理時以證人身分，就被告與乙○○共同涉有上開妨害自由
    等犯行所為之證述經依法具結，在本身若有虛偽不實則有誣
    告或偽證之刑責擔保下，其證詞更具有可信性，並非經被告
    予以否認，即認其無上開犯行。況目擊證人方進恭之所證述
    內容，雖與告訴人所述略有差異，然因所在位置與被告所在
    位置間有相當距離，其視線是否因受該犯案自小客車（8412
    -UU 號）所阻隔，而無法看見被告所為犯行，並非無可疑，
    原審對此重要細節未作詳盡調查，即遽認被告未下車，顯屬
    率斷。（二）同案被告乙○○所使用之前揭犯罪工具（84
    12-UU 號自小客車），係被告甲○○於案發前2 日所租用，
    然被告乙○○名下已有2 輛自小客車，為何還要特別以被告
    名義另行租用車輛？而案發當日被告為何又與乙○○共同前
    往案發現場？均顯示此係被告與乙○○間為避免查緝而共謀
    之有計劃的犯罪行為。原審對上開可疑之處，均未查明，即
    認被告甲○○「不知情」，不合經驗法則。（三）被告與告
    訴人間存有債務糾紛，此為被告所自承（偵查卷第24至35頁
    ），按被告甲○○既先行租用車輛，又與乙○○駕車共同前
    往犯案現場，又目睹乙○○全部犯案過程，在乙○○一人顯
    難將告訴人強行拉往車上時，怎可能不出手相助？原審刻意
    忽略上情，以被告卸責之辯詞及告訴人與目擊證人略有差異
    之證述，認告訴人指述並無其他補強證據以資佐憑等欠缺論
    理依據之說詞，認定被告無罪，判決顯有謬誤云云。
四、按證據之取捨，屬於事實審法院之職權，故事實審依客觀標
    準認定某項證據無審酌之必要而不予審酌者，倘不違反經驗
    法則，尚難指為違法；最高法院四十六年台上字第五二九號
    著有判例。查有關上開自小客車雖係被告甲○○所租用，然
    此並不足以認定其即有參與本件犯行，業已說明如前，至公
    訴人所指其他上情各節，經查則係就原審證據取捨不當予以
    指摘，然上開其他上情各節，業經原判決已說明論斷之依據
    及理由，即已綜合卷內資料，就其心證上之理由予以闡述，
    上開心證屬原審採證認事之職權行使；經核亦不違背證據及
    經驗法則，公訴人上訴意旨，就原審已明白論斷之事項，任
    意指摘，其上訴尚難認為有理由，應予駁回。
據上論斷，應依刑事訴訟法第368 條 ，判決如主文。
本案經檢察官姜麗儒到庭執行職務。
中    華    民    國    99    年    6     月     9    日
                 刑事第九庭     審判長法  官  莊秋桃
                                      法  官  范惠瑩
                                      法  官  田平安
以上正本與原本無異。
如不服本判決，應於判決送達後10日內向本院提出上訴狀，其未
敘述理由者，並應於提出上訴狀後10日內向本院補提上訴理由狀
（應附繕本）。
中    華    民    國    99    年    6     月     9    日
                                  書  記  官  張宗芳
附錄本件判決論罪科刑法條：
中華民國刑法第302條
私行拘禁或以其他非法方法，剝奪人之行動自由者，處 5 年以
下有期徒刑、拘役或 3 百元以下罰金。
因而致人於死者，處無期徒刑或 7 年以上有期徒刑，致重傷者
，處 3 年以上 10 年以下有期徒刑。
第 1 項之未遂犯罰之。

司法院資訊處製作；財團法人民間司法改革基金會備份。
